【裁判字號】    98,上訴,225
【裁判日期】    990407
【裁判案由】    傷害
【裁判全文】
臺灣高等法院花蓮分院刑事判決         98年度上訴字第225號
上  訴  人
即  被  告  丁○○
選任辯護人  吳順龍律師
上列上訴人即被告因傷害案件，不服臺灣花蓮地方法院97年度訴
字第353號中華民國98年8月4日第一審判決（起訴案號：臺灣花
蓮地方法院檢察署97年度偵字第3393號），提起上訴，本院判決
如下：
    主  文
原判決撤銷。
丁○○犯傷害致人重傷罪，處有期徒刑貳年貳月。未扣案之木棍
壹枝沒收。
    事  實
一、緣丁○○與其妻吳侑均在花蓮市○○路○段657號住處經營
    公益彩券鳳城投注站，民國97年6月26日晚上7時16分許，友
    人甲○○前往上開投注站購買樂透彩券，因款項有所出入而
    對吳侑均之誤算感到不悅，經吳侑均道歉，然不為其所接受
    ，仍一再責備辱罵，並進而與上前瞭解狀況之丁○○發生言
    語摩擦，嗣丁○○喝令其離開，惟甲○○仍喋喋不休，丁○○一時情緒失控，於不知甲○○頭部之前曾因與人衝突受傷
    而裝有人工頭蓋骨（局部），及主觀上雖無致甲○○受重傷
    害之故意，惟於客觀上應能預見頭部為人體脆弱之要害部位
    ，如對之加以重擊，極易造成重大不治或難治之重傷害之情
    形下，竟基於傷害之犯意，隨手抓取其所有、置於店內之木
    棍（角材）1枝朝甲○○頭部猛力揮擊1下，未料甲○○並未
    閃躲，因而不偏不倚打中甲○○頭部左側，致其倒地昏迷，
    受有頭部外傷合併左側大腦腦挫傷、硬腦膜下出血、腦內出
    血、左眼角撕裂傷（約3公分長）之傷害。旋由曾出手環抱
    攔阻丁○○對甲○○施暴之吳侑均緊急電召救護車，將甲○○送往財團法人慈濟綜合醫院（下稱慈濟醫院）救治，經施
    行安置腦壓監測器治療後，因左側大腦語言功能區受傷，造
    成無法正常言語，嚴重減損語能（可回復程度僅約30%）之
    重傷害。
二、案經甲○○之母丙○○訴由花蓮縣警察局花蓮分局報請臺灣
    花蓮地方法院檢察署檢察官偵查起訴。
    理  由
壹、證據能力部分：
一、上訴人即被告丁○○於警詢、偵查中之自白：
    按被告之自白，非出於強暴、脅迫、利誘、詐欺、疲勞訊問
    、違法羈押或其他不正之方法，且與事實相符者，得為證據
    ，刑事訴訟法第156條第1項定有明文，且上開被告自白仍須
    與上揭強暴、脅迫、利誘、詐欺等不正之方法具有因果關係
    ，始與非任意性自白之情形相當。若其自白並非因強暴、脅
    迫、利誘、詐欺等不正方法所導致，亦即其自白與其受不正
    方法之間並無因果關係存在，且與事實相符者，仍具有證據
    能力，並不因其曾受上述不正方法而受影響（最高法院95年
    度臺上字第6486號判決意旨參照）。被告於警詢、偵查中坦
    承持木棍角材揮擊被害人甲○○，惟於原審否認犯行，辯稱
    ：第1次警詢筆錄時頭腦不清楚，誤以為有打云云，查本案
    被告於警詢、偵查中，並未受以任何強暴、脅迫、利誘、詐
    欺、疲勞訊問、違法羈押或其他不正之方法取供之情，為被
    告陳述在卷（見原審卷第110頁），被告於警詢、偵查中陳
    述其持木棍角材揮打被害人頭部之自白，乃基於自由意志權
    衡所為，核屬任意性自白，經調查其他證據結果，又與事實
    相符，參照上開說明，自具備證據能力。
二、證人丙○○於偵查中之證詞：
    按被告以外之人於偵查中向檢察官所為之陳述，除顯有不可
    信之情況者外，得為證據，刑事訴訟法第159條之1第2項定
    有明文。查證人丙○○於偵查中以證人身分具結向檢察官所
    為之證述，並無任何顯不可信之情況，依刑事訴訟法第159
    條之1第2項規定，自有證據能力。
三、證人吳侑均於警詢、偵查中及證人吳湘輝於偵查中之證詞：
    按被告以外之人於審判外之言詞或書面陳述，除法律有規定
    者外，不得作為證據。被告以外之人於審判外之陳述，雖不
    符前四條之規定，而經當事人於審判程序同意做為證據，法
    院審酌該言詞陳述或書面陳述作成時之情況，認為適當者，
    亦得為證據。當事人、代理人或辯護人於法院調查證據時，
    知有刑事訴訟法第159條第1項不得為證據之情形，而未於言
    詞辯論終結前聲明異議者，視為有前項之同意，刑事訴訟法
    第159條第1項、第159條之5分別定有明文。查證人吳侑均於
    警詢、偵查中及證人吳湘輝於偵查中所為證言，被告同意作
    為本案證據，辯護人亦表示無意見，且均未於原審及本院言
    詞辯論終結前聲明異議，本院審酌該等陳述作成之情況，並
    無不正取供、違法或不當情事，且客觀上亦無不可信之情況
    ，堪認為適當，依刑事訴訟法第159條之5第2項規定，均有
    證據能力。
四、卷附之慈濟醫院診斷證明書、病情說明書及病歷資料：
    按醫師執行醫療業務時，不論患者是因病尋求診療，或因特
    殊目的而就醫，醫師於診療過程中，應依醫師法之規定，製
    作病歷，此一病歷之製作，均屬醫師於醫療業務過程中所須
    製作之紀錄文書，而且每一醫療行為均屬可分，因其接續之
    看診行為而構成醫療業務行為，其中縱有因訴訟目的，例如
    被毆傷而尋求醫師之治療，對醫師而言，仍屬其醫療業務行
    為之一部分，仍應依法製作病歷，則該病歷仍屬業務上所製
    作之紀錄文書，與通常之醫療行為所製作之病歷無殊，自屬
    刑事訴訟法第159條之4第2款所稱從事業務之人於業務上所
    須製作之紀錄文書，而診斷證明書係依病歷所轉錄之證明文
    書，自仍屬本條項之證明文書（最高法院97年度台上字第66
    6號判決意旨參照）。查被害人因本件傷害於慈濟醫院就醫
    ，製有相關病歷，並由該醫院出具診斷證明書、病情說明書
    ，以證明其所受之傷勢。醫生依法製作之病歷及所轉錄之診
    斷證明書、病情說明書，係業務上之特信性文書，依刑事訴
    訟法第159條之4第2款規定，應有證據能力。
五、慈濟醫院及國立台灣大學醫學院附設醫院（下稱台大醫院）
    之鑑定報告書：
    再按法院或檢察官得囑託醫院、學校或其他相當之機關、團
    體為鑑定；其須以言詞報告或說明時，得命實施鑑定或審查
    之人為之，刑事訴訟法第208條第1項定有明文。卷附慈濟醫
    院98年6月29日慈醫文字第0980001443號函檢附之鑑定報告
    書及台大醫院99年2月3日校附醫密字第0990900351號鑑定函
    ，係原審及本院先後囑託各該醫院所實施之鑑定，前開鑑定
    結果，依刑事訴訟法第208條第1項規定無須準用鑑定人具結
    之規定，且屬同法第159條第1項之法律另有規定之傳聞例外
    ，自得作為證據。
六、被告於原審審理時所提錄音光碟（被告原稱係錄影光碟，惟
    經勘驗證實係錄音檔），經原審當庭勘驗結果，內容量僅1K
    之音訊檔，檔案共6分56秒，惟聲音太小無法播出，有原審
    勘驗筆錄在卷可參。是該錄音光碟無法辨識聲音、內容，且
    被告取得該錄音光碟之合法性顯有可疑，難認有證據能力。
貳、認定犯罪事實之證據及理由：
一、前揭犯罪事實，業據被告於警詢、偵查中自白，復於99年3
    月17日本院審理時坦承認罪，不再爭執，並經證人即被害人
    甲○○於原審審理時（以單字、手勢、表情及筆談答訊）、
    證人即告訴人丙○○於偵查中指訴被害情節甚詳，及經證人
    吳侑均於警詢、偵查及原審審理中、證人吳湘輝於偵查中證
    述相關情節屬實，均互核相符，並有經原審勘驗後製成勘驗
    筆錄附卷之當日投注站監視錄影光碟（原審卷第73-74頁）
    可佐，堪認被告之施暴行為與被害人所受傷害之結果間，有
    相當因果關係。
二、被害人遭被告持木棍（角材）揮擊頭部後，經送往慈濟醫院
    急救，因頭部外傷併左側硬腦膜下出血及腦內出血，於97年
    6月26日晚間急診入院，並施行安置腦壓監測器治療，於97
    年7月11日出院。由於受傷部位在左側大腦語言區，因此剛
    出院時呈現完全失語症，日後逐漸回復出聲，但仍屬功能區
    受傷，無法正常言語，已經半年以上（97年7月11日至98年6
    月23日）之門診追蹤複查及治療，仍無法改善，回復程度僅
    約30％，且歷經10月以上之治療，應視為難治之傷害等情，
    有慈濟醫院診斷證明書、97年8月14日慈醫文字第097000184
    0號函附病情說明書、97年11月8日慈醫文字第0970002519號
    函附病情說明書、98年4月16日慈醫文字第0980000841號函
    附病情書明書、98年6月29日慈醫文字第09800014443號函附
    鑑定報告書、病歷資料等附卷可稽（警卷第18頁、偵卷第20
    頁、原審卷第24-28、30-31、49、52-54及93-99頁）；又本
    院於準備程序中，另委託台大醫院針對被害人之語能喪失或
    減損程度再次進行鑑定，鑑定結果亦認被害人因腦外傷導致
    失語症及言語失用症，有輕至中度語言理解障礙，以及「重
    度」言語表達障礙。…此有台大醫院99年2月3日校附醫密字
    第0990900351號鑑定函1份在卷可憑。復參以證人即被害人
    於原審審理時到庭作證，均僅能以單字、片詞，輔以手勢、
    肢體表達，而無法正常言語答訊等情（原審卷第114-124頁
    ），堪認被害人遭被告以木棍（角材）揮擊頭部，受傷部位
    在左側大腦語言區，造成失語症，已達嚴重減損語能之重大
    傷害無訛。是辯護人為被告辯護稱：本件被害人受傷情形未
    達重傷害之程度云云，並無可採。又被告為成年人，其智能
    及對於外界事務之認知能力並無欠缺或障礙，對於人之頭部
    係極為脆弱之要害，縱係完整之臚骨，一旦受到外力重擊，
    極可能造成重大不治或難治之傷害，本應有所認識，其以角
    度尖銳之木棍（角材）揮擊被害人頭部，導致其頭部因重擊
    而受有上開重傷害之結果，客觀上，應為具有通常知識經驗
    之被告所能預見，又為被告行為時應注意防免且能避免發生
    ，縱行為時主觀上對於重傷害結果尚無預見或認識，但在客
    觀上應有預見之可能，此加重結果之發生自與其傷害行為具
    有相當之因果關係，依刑法第17條「因犯罪致發生一定之結
    果，而有加重其刑之規定者，如行為人不能預見其發生時，
    不適用之」規定之反面解釋，被告對其傷害行為所致生之重
    傷害結果，自應負責。
三、綜上所述，本件事證明確，被告犯行洵堪認定，應予依法論
    科。
參、撤銷改判之理由：
一、核被告所為，係犯刑法第277條第2項後段之傷害致人重傷罪
    。原審未及審酌被告嗣已於本院審理時坦承認罪，並以新台
    幣（下同）200萬元與被害人達成民事和解，有本院98年度
    附民字第17號和解筆錄1份在卷可按，復當庭向告訴人及被
    害人鞠躬道歉，犯後態度顯有改善，於刑度考量上自可給予
    寬減等情，尚有未洽，被告上訴請求從輕量刑，非無理由，
    自應由本院予以撤銷改判。又查被告與被害人原係朋友關係
    ，交情不惡，此次因被告之配偶吳侑均誤算投注金額，發生
    不必要之誤會而起爭執，當係偶發，又其之前並不知被害人
    曾因受傷而裝有人工頭蓋骨，較為脆弱，以致在一時情緒失
    控之當下，持棍僅揮擊被害人頭部左側1下，卻造成被害人
    頭部受傷後導致語言功能嚴重減損，當為被告主觀上所不願
    見，其犯罪情狀尚不無可憫之處，且事後業已認罪道歉，應
    允賠償被害人200萬元，有本院和解筆錄1份在卷足稽，是如
    科以該罪之最低度刑仍嫌過重，乃依刑法第59條之規定，酌
    減其刑。爰審酌被告曾有誣告前科（遭判處拘役25日確定）
    ，本件犯罪之動機、手段及其已於本院審理時認罪，不再爭
    執，事後更已與被害人達成和解，並當庭向被害人及告訴人
    鞠躬致歉，已具悔意，犯後態度顯有改善，及斟酌被害人受
    傷之程度及雙方原係朋友關係，因誤會爭執而情緒失控，致
    肇本件犯行，及被告迄今尚未給付分文賠償金等一切情狀，
    量處如主文第2項所示之刑，以示懲儆。
二、扣案之木棍1枝，係警察至被告住處時，被告隨意自家中取
    出供員警查扣，惟查被告犯罪時所用木棍（角材）之形狀、
    材質與扣案木棍雖同，但長度較扣案木棍為長，業據被告陳
    明在卷，並有投注站監視錄影光碟所顯示其犯罪時所持木棍
    確實較長等情可參，是扣案木棍1枝並非供被告犯罪所用之
    物，乃不予宣告沒收。至被告供犯罪所用之木棍（角材）1
    枝，被告供述為其所有，雖未扣案，惟無證據證明業已滅失
    ，爰依刑法第38條第1項第2款規定，併予宣告沒收。
據上論斷，應依刑事訴訟法第369條第1項前段、第364條、第299
條第1項前段，刑法第277條第2項後段、第59條、第38條第1項第
2款，判決如主文。
本案經檢察官乙○○到庭執行職務。
中    華    民    國    99    年    4     月    7    日
                      刑事庭審判長法  官 謝志揚
                                  法  官 林慶煙
                                  法  官 張健河
以上正本證明與原本無異。
如不服本判決，應於收受送達後10日內向本院提出上訴書狀，其
未敘述理由者，並得於提起上訴狀後10日內向本院補提理由書（
均須按他造當事人之人數附繕本）「切勿逕送上級法院」。
告訴人或被害人如對於本判決不服者，應具備理由請求檢察官上
訴，其上訴期間之計算係以檢察官收受判決正本之日期為準。
中    華    民    國    99    年    4     月    7     日
                                  書記官 徐文彬
附錄本案論罪科刑法律條文：
刑法第277條第2項後段
傷害人之身體或健康者，處 3 年以下有期徒刑、拘役或 1 千元
以下罰金。
犯前項之罪因而致人於死者，處無期徒刑或 7 年以上有期徒刑
；致重傷者，處 3 年以上 10 年以下有期徒刑。

司法院資訊處製作；財團法人民間司法改革基金會備份。
